【裁判字號】    92,保險,8
【裁判日期】    920411
【裁判案由】    損害賠償
【裁判全文】
臺灣高雄地方法院民事判決  九十二年度保險字第八號
    原      告  財團法人汽車交通事故特別補償基金
    法定代理人  甲○○
    訴訟代理人  乙○○
                丙○○
    被      告  丁○○
右當事人間損害賠償事件，本院判決如左：
    主      文
原告之訴駁回。
訴訟費用由原告負擔。
    事實及理由
一、原告起訴主張：被告為車號ＹＦ－００八九號自小客車（下稱系爭車輛）之所有
    人。該車於民國九十一年三月十七日下午十時三十五分許，由訴外人陳昆亮駕駛
    ，行經屏東縣里港鄉○○○○○路南下一八．四五公里處，因疏未注意車前狀況
    ，而撞及行經該路段之訴外人葉榮褔，葉榮褔經送醫仍不治死亡。又因系爭車輛
    未投保強制汽車責任險，葉榮褔之家屬無法請領保險金，而依強制汽車責任保險
    法第三十八條第一項第二款規定，向伊請求補償新台幣（下同）一百四十萬元，
    伊業已依法給付。爰依同法第三十九條第二項規定，提起本訴，並聲明求為命被
    告應給付一百十萬元及自支付命令送達翌日起至清償日止，按年息百分之五計算
    利息之判決（原告起訴時原請求一百四十萬元之本息，嗣因陳昆亮已賠償被害人
    家屬三十萬元，而減縮請求上開金額）。
二、被告則以：伊並非系爭車輛之真正所有人，係訴外人張吉草購買後借用伊名義向
    監理機關辦理登記，實際均由張吉草使用，且張吉草於本件車禍發生前即將系爭
    車輛出售與第三人吳國和，車禍當日駕駛系爭車輛之陳昆亮係吳國和之友人，伊
    並不認識，亦無從允許其使用，應無賠償責任責等語，資為抗辯，並聲明駁回原
    告之訴。
三、原告主張被告為系爭車輛之車籍登記名義人，該車於九十一年三月十七日下午十
    時三十五分許，由陳昆亮駕駛，行經屏東縣里港鄉○○○○○路南下一八．四五
    公里處，因疏未注意車前狀況，而撞及行經該路段之葉榮褔，葉榮褔因而死亡；
    系爭車輛未投保強制汽車責任險，其已依強制汽車責任保險法第三十八條第一項
    第二款規定，給付葉榮褔之家屬一百四十萬元等情，業據提出屏東縣警察局里港
    分局太平派出所出具之道路交通事故證明書及補償金理算書等資料為證，而陳昆
    亮此項駕車肇事之刑事責任，經法院依過失致死罪判處有期徒刑六月確定等情，
    亦經本院依職權向台灣屏東地方法院檢察署調取該署九十一年度偵字第一六四一
    號陳昆亮過失致死偵審全卷查明屬實，且均為被告所不爭執，則原告此部分主張
    之事實，可堪認為真實。又原告係主張被告為系爭車輛之車籍登記名義人，而請
    求其負賠償責任，被告則以其並非真正所有人，且肇事時之駕駛陳昆亮亦非其允
    許使用之人等語為抗辯，故本件之爭點應在於：(一)被告是否為系爭車輛之所有人
    。(二)陳昆亮是否為被告允許使用系爭車輛之人。
四、被告是否為系爭車輛之所有人部分。
  (一)按汽車交通事故發生時，受害人或其繼承人因肇事汽車非強制汽車責任險之被保
    險汽車，致未能依強制汽車責任保險法規定向保險人請求給付保險金者，得在相
    當於強制汽車責任保險法規定之保險金額範圍內，向特別補償基金請求補償；又
    特別補償基金於補償金額範圍內，得直接向加害人或汽車所有人求償，強制汽車
    責任保險法第三十八條第一項第二款、第第三十九條第二項分別定有明文。又動
    產所有權之表徵，固不以登記為其生效要件，然行政機關為車籍管理之方便，則
    設有監理機關就車籍之歸屬為登記管理，故汽車車籍之登記，雖不若不動產係採
    絕對登記主義，須經登記始生權利變動之效力，惟關於車籍之登記，既有一定之
    登記制度，且於有過戶及變更等異動情形，亦要求應辦理異動登記（參照道路交
    通安全規則第二章汽車牌照之規定），此項登記自有一定之公信力及公示力，為
    保障第三人信賴該登記之效力，在第三人就此車輛產權歸屬有所爭執時，應得以
    車籍登記之內容，推定其即為該汽車之所有人。換言之，依監理機關所登記之汽
    車所有人，如無明確之反證，不得以其非所有權人為由，對抗因信賴監理機關登
    記之第三人，以確保交易之安全及法律行為之安定。再者，汽車所有人，依道路
    交通安全規則既負有一定之車籍登記義務，而依強制汽車責任保險法第十五條規
    定，汽車所有人於申請發給牌照或換發行車執照前，亦應辦理強制責任險之投保
    ，則以此二項規定對照觀之，強制汽車責任保險法所稱之汽車所有人，在第三人
    就該汽車之人有所爭執時，依上說明，如無明確之反證，亦應以車籍登記資料上
    所登載之汽車所有人為推定所有權歸屬之依據，藉以保障其權益。
  (二)經查，被告為系爭車輛之登記名義人，為其所不爭執，且有車籍登記資料在卷可
    稽，就此而言，固可採為推定其為真正所有人之論據，然證人張吉草於本院審理
    時證稱系爭車輛為其所購買，因其債信不良，為辦理汽車貸款始將之登記於被告
    名下，而車子均由其占有使用等語（見九十二年三月二十八日筆錄），再參以張
    吉草於九十一年一月間以其名義為出賣人將系爭車輛出售與吳國和，有原告所不
    爭執之汽車買賣合約書在卷可憑，且駕車肇事之陳昆亮係由吳國和處取得系車輛
    ，亦經其於前開刑事案件偵查中供述明確（見前開刑事偵查卷第十六頁）等情，
    可見系爭車輛係由張吉草所購買，而為真正所有人（嗣後則再出售與吳國和）之
    事實，應可認定，否則被告並無為此抗辯以否認自己為所有人之必要，況該買賣
    係在本件事故發生前所為，亦無被告為脫免其賠償責任而與證人勾串之可能，縱
    車籍登記資料上係登記為被告名義，然既有明確之證據可供斟酌認定，自難以該
    車籍登記資料而認定被告為所有人，原告主張被告為系爭車輛之所有人一節，即
    難採信，被告抗辯其非系爭車輛之所有人，應屬真實。
五、陳昆亮是否為被告允許使用系爭車輛之人部分。
  (一)依強制汽車責任保險法第三十九條第第五項規定：「前四項對汽車所有人之規定
    ，於加害人未經汽車所有人允許使用其汽車者，不適用之。」，則如加害人係未
    經汽車所有人允許而使用其汽車者，特別補償基金不得向汽車人為求償。又上開
    第五項之立法理由雖稱：「於汽車遭竊或其他未經汽車所有人允許而由加害人自
    行駕車之情形，免除對汽車所有人之代位求償權，爰為第五項規定」，然依其文
    義為解釋，應係指如加加害人為未經汽車所有人允許使用其汽車者，汽車所有人
    即得據以免責，汽車遭竊僅係其例舉之情況，而非謂該條僅係指遭竊、遭搶或其
    他類此違反汽車所有人意志而使用汽車之情形，否則如該汽車已合法出售與第三
    人，並交付第三人占有使用，依法已由第三人取得所有權，此時仍謂汽車所有人
    應就此第三人之肇事負賠償償責任，顯已逾該條規範旨之意旨，況汽車所有人此
    項賠償責任，係因其未辦理投保所致（同法第三十八條第一項第二款參照），而
    依同法第四十四條規定就此違反情事已設有處罰之規定，則在論斷此項未投保之
    義務應延伸至對被害人之賠償責任時，自亦應採較嚴格之解釋及適用，以避免過
    度之擴張，在違反投保義務之情形下，負擔過高之法律效果而有違公平合理。從
    而，如駕車肇事之第三人，並非汽車所有人允許使用之人時，汽車所有人依此規
    定負賠償責任時，並不以該第三人之駕車係違反汽車所人之意志而使用之情形為
    限，在已合法出售並交付買受使用，僅尚未辦埋車籍異動登記之情形，即難謂該
    買受人係經「汽車所有人」允許使用之人，而應由「汽車所有人」就該買受人或
    其允許使用人之肇事結果負賠償責任。
  (二)經查，本件駕車肇事之陳昆亮係吳國和之友人，依其於刑案案件偵查中之供述，
    係供稱：「我朋友吳國和開ＹＦ－００八九號車載我到楠梓找朋友，大家一起去
    吃牛肉」、「吳國和又開這部車載我及其他朋友到里港一家小吃部，他們有喝酒
    ，我也有喝一些威士忌，後來因為不夠錢，我就開這部車回嶺口，我回家拿了錢
    就家裡又開車出發要回小吃部，結果在路上就發生車禍了」等語（見前開刑事偵
    查卷第十六頁），而吳國和於九十一年一月三十一日即向張吉草購買系爭車輛，
    有前開原告所不爭執之汽車買賣合約書在卷可憑，且依該合約書第四條約定吳國
    和於九十一年一月三十一日下午二時三十分接管該車後，其行駛、民、刑事責任
    或遺失概由吳國和負責等語，可見其已受領交付並占有，再參以本件事故係發生
    於九十一年三月十七日，已在吳國和接管系爭車輛二個月後等情，陳昆亮之使用
    系爭車輛顯係基於吳國和之同意，而與被告無關，更非基於被告之允許而使用，
    況被告與陳昆亮並不認識，亦據其一再陳明，則其抗辯並無允許陳昆亮使用，即
    可採信，原告主張陳昆亮係經被告允許使用系爭車輛之人，尚難採信。
六、綜上所述，本件被告並非系爭車輛之真正所有人，而駕車肇事之陳昆亮亦非被告
    允許使用之人，則依強制汽車責任保險法第三十九條第第五項規定，其對被害人
    自不負賠償責任。從而，原告本於同法第三十八條第一項第二款、第第三十九條
    第二項規定，於補償被害人家屬後，請求被告給付補償金一百十萬元及法定遲延
    利息，並無所據，應予駁回。
七、據上論結，本件原告之訴為無理由，依民事訴訟法第七十八條，判決如主文。
中      華      民      國    九十二    年      四      月     十一     日
                              臺灣高雄地方法院民事第一庭
~B法      官  林紀元
右為正本係照原本作成。
如不服本判決，應於送達後廿日內，向本院提出上訴狀並表明上訴理由，如於本送達
前提起上訴者，應於判決送達後十日內補提上訴理由書（須附繕本）。
中      華      民      國    九十二    年      四      月     十一     日
~B法院書記官  鄭淑華


司法院資訊處製作；財團法人民間司法改革基金會備份。
